【裁判字號】    95,簡上,9
【裁判日期】    951031
【裁判案由】    塗銷地上權登記
【裁判全文】
臺灣苗栗地方法院民事判決               95年度簡上字第9號
上  訴  人  乙○○
兼  上  一
訴訟代理人  戊○○
上  訴  人  庚○○
            己○○
被上訴人    丁○○
訴訟代理人  丙○○
上列當事人間請求塗銷地上權登記事件，上訴人對於民國94年12
月8 日本院苗栗簡易庭94年度苗簡字第531 號第1 審判決提起上
訴，本院判決如下：
    主  文
原判決廢棄，發回臺灣苗栗地方法院簡易庭。
    事實及理由
一、被上訴人於原審起訴主張：坐落苗栗縣南庄鄉○○里○段北
    獅里興小段第232 之7 地號土地原為其父母所有，於民國78
    年間贈與被上訴人，然訴外人邱德金於38年間在系爭土地上
    設定存續期間無定期、權利範圍76.03 平方公尺之地上權，
    並與被上訴人父母約定地租為年租200 斤稻穀，且在系爭土
    地上建有土塊厝一棟，該土塊厝因邱德金於41年間搬離後無
    人居住使用，現已傾倒毀壞，而邱德金自搬離上開建物後即
    未繳付地租，嗣邱德金於57年9 月7 日死亡，上訴人等4 人
    均為其繼承人，亦未給付地租，經被上訴人以郵局存證信函
    予以定期催告，仍未獲其繳納，乃以起訴狀繕本之送達為意
    思表示之通知，撤銷上訴人所繼承自邱德金之地上權，並請
    求上訴人就前開地上權辦理繼承登記後予以塗銷等語，經原
    審准其請求，判決被上訴人勝訴在案。上訴人則以：訴外人
    邱德金之法定繼承人除上訴人等4 人外，尚有邱德金之養女
    李邱緞妹、甲○○2 人，李邱緞妹已於82年7 月6 日死亡，
    其繼承人尚有子女李樁興等10人，被上訴人均未依法予以催
    告，亦未於原審將上開繼承人列為被告，顯屬當事人不適格
    ，原審判決就此應有程序上之瑕疵；又上訴人並非不繳租金
    ，而係對租金之數額有所爭執，且依民法第126 條之規定，
    被上訴人在提出請求前5 年以前之租金請求權，應已罹於時
    效而歸於消滅等語，資為抗辯，而請求廢棄原判決。
二、按遺產於分割前，為全體繼承人公同共有，就繼承所得之地
    上權應負塗銷義務者，仍為全體繼承人，苟未以全體繼承人
    為共同被告，其當事人之適格自有欠缺；最高法院91年度台
    上字第1350號判決意旨可資參照。又支付租金之催告，係意
    思通知之一種，其通知應向承租人為之，如承租人有數人者
    ，應向承租人全體為之，否則對於未受催告之承租人，不發
    生催告之效力；最高法院48年台上字第1382號判例意旨亦足
    參照。次按第一審之訴訟程序有重大之瑕疵者，第二審法院
    得廢棄原判決，而將該事件發回原法院；但以因維持審級制
    度認為必要時為限；此項判決，得不經言詞辯論為之；民事
    訴訟法第451 條第1 項、第453 條分別定有明文。前開法條
    依同法第436 條之1 第3 項規定，於簡易訴訟程序事件之第
    二審上訴程序準用之。
三、經查：前開地上權之原權利人即訴外人邱德金業於57年9 月
    7 日死亡，其第1 順位法定繼承人為養子邱福松（後更名為
    邱福清）、養女甲○○、李邱緞妹等3 人，因邱福清早於52
    年9 月11日死亡，其應繼分應由子女邱淑櫻、乙○○代位繼
    承，嗣邱淑櫻再於77年7 月3 日死亡，應由其夫庚○○、子
    女己○○、戊○○繼承；另李邱緞妹亦於82年7 月6 日死亡
    ，應由其夫李勝鉋、子女李樁興、李淦興、李煥興、李龍興
    、李月琴、李秀琴、李玉琴、李榮琴、李月妹等人共同繼承
    等事實，業據被上訴人提出邱德金之日據時代戶籍謄本為證
    ，並經本院依職權向苗栗縣頭份戶政事務所、苗栗縣南庄戶
    政事務所函查無訛，且經證人甲○○於本院準備程序中到庭
    陳證明確，嗣經上訴人依據前開戶政資料予以整理後，再次
    提出邱德金之繼承系統表在卷可稽（見本院卷第96頁），此
    節並為被上訴人所不爭執，應堪信為真實。被上訴人既起訴
    請求訴外人邱德金之繼承人於辦理繼承登記後塗銷前開地上
    權，自應以全體繼承人為共同被告，始為適格，然其於原審
    起訴時僅臚列上訴人等4 人為被告，而漏列甲○○及李邱緞
    妹之繼承人為共同被告，就當事人之適格自有欠缺。而訴訟
    程序之當事人適格與否，為法院應依職權調查之事項，乃原
    審未察，逕為實體之判決，其訴訟程序自屬有重大之瑕疵；
    又經本院依民事訴訟法第451 條第2 項規定請當事人就此陳
    述意見，上訴人復未表明同意由第二審法院就該事件自為實
    體之裁判，以補正上開訴訟程序之瑕疵，為維持審級制度，
    並保障被上訴人所漏列之被告甲○○、李邱緞妹之繼承人等
    人之權益，自有將本事件發回原審法院更為裁判之必要。從
    而，上訴人執此指摘原判決不當，求予廢棄，為有理由，爰
    不經言詞辯論，廢棄原判決，發回原審法院重行審理。
四、據上論結，本件上訴為有理由，依民事訴訟法第436條之1第
    3 項、第451條第1項、第453條，判決如主文。
中    華    民    國    95    年    10    月    31    日
                  民事庭審判長  張淑芬
                        法  官  黃佩韻
                        法  官  邱光吾
右正本證明與原本無異。
本判決不得上訴。
                        書記官  葉燕蓉
中    華    民    國    95    年    10    月    31    日


司法院資訊處製作；財團法人民間司法改革基金會備份。
